最高法院民事判決　　　　　　　　　　　　　　　八十六年度台上字第二二三五號
　　上　訴　人　乙○○
　　訴訟代理人　王年柿律師
　　被 上訴 人　甲○○
右當事人間請求所有權移轉登記事件，上訴人對於中華民國八十五年三月五日臺灣高
等法院第二審更審判決（八十三年度上更(一)字第三九一號），提起上訴，本院判決如
左：
    主  文
原判決廢棄，發回臺灣高等法院。
    理  由
本件上訴人主張：訴外人李武治提供坐落桃園縣八德市（改制前為八德鄉，以下同）
霄裡段六六七之四號土地，由伊出資合建透天別墅八戶，各分四戶。前揭土地嗣經分
割為同段六六七之四、之一○五、之一○六、之一○七、之一○八、之一○九、之一
一○、之一一一號八筆土地，李武治分得其中六六七之四、之一○五、之一○八、之
一○九號上之房屋四戶，因積欠伊代墊之費用，無以清償，乃將六六七之一○五、之
一○九號土地上房屋二戶交伊處理，且介紹被上訴人向伊購買六六七之一○九號土地
及其上門牌桃園縣八德市○○路一一五五巷二四弄九號之四層樓房。兩造於民國八十
一年一月三十日簽立預訂土地買賣契約及委託代建房屋合約書，約定土地及房屋各價
新臺幣（以下同）二百五十萬元，合共五百萬元，已於訂約時交付簽約金四十萬元，
餘款除貸款三百四十萬元外，應於交屋時付清。系爭房地業已辦畢所有權登記為被上
訴人所有，詎被上訴人迄不支付買賣價金四百六十萬元，經催告亦不置理，伊不得已
解除契約，爰請求回復原狀等情，求為命被上訴人將系爭房地移轉登記予伊所有之判
決。
被上訴人則以：訴外人李武治提供桃園縣八德市○○段六六七之四號土地，與上訴人
合建，分得系爭房地，欲贈與與伊，因上訴人要求避稅，乃由李武治之妻魏錦萍以伊
名義與上訴人訂立系爭買賣契約，伊未授權李武治夫妻代為訂立系爭買賣契約，僅係
受贈與之利益第三人，與上訴人間並無買賣關係存在。何況系爭房地伊均非繼受自上
訴人處，如回復原狀亦不應移轉登記為上訴人名義等語，資為抗辯。
原審將第一審所為上訴人勝訴判決廢棄，改判駁回其訴，係以：上訴人主張之事實，
業據提出土地及建物登記簿謄本、合建契約、預訂土地買賣契約、委託代建房屋合約
書、土地所有權狀、催告函、回執等為證。被上訴人先則辯稱：前揭預訂土地買賣契
約及委託代建房屋合約係李武治之妻魏錦萍以伊名義訂立，目的在為上訴人避稅，伊
並未授權魏錦萍訂立系爭買賣契約云云，繼則改稱：前開買賣契約係上訴人自為等語
，均無足採。兩造間確曾訂立買賣契約，被上訴人之取得系爭房地所有權係本於系爭
買賣契約而來。惟系爭土地係由李武治直接移轉登記與被上訴人，房屋則係被上訴人
以原始起造人身分，於建築改良物第一次登記時取得所有，均非繼受自上訴人。縱如
上訴人主張，系爭買賣契約業已解除，應回復原狀，亦無直接移轉登記予非原所有人
之上訴人之理。上訴人請求移轉登記為自己名義所有，不能准許等詞，為其判斷之基
礎。
惟查：契約解除時，由他方所受領之給付物，應返還之，民法第二百五十九條第二款
定有明文。上訴人可否依該條規定請求被上訴人返還系爭房地，應視被上訴人取得系
爭房地是否為上訴人履行給付之結果而定，業經本院於前次發回時指明。原審既認定
被上訴人取得系爭房地所有權係本於買賣契約而來，又反於本院發回意旨而為判決，
即與民事訴訟法第四百七十八條第三項之規定有違。上訴論旨，指摘原判決不當，求
予廢棄，非無理由。原審僅認定兩造間曾訂立買賣契約，並未認定該買賣契約已否經
上訴人合法解除，本院無從自為判決，爰發回原審重為調查審認。
據上論結，本件上訴為有理由。依民事訴訟法第四百七十七條第一項、第四百七十八
條第一項，判決如主文。
中      華      民      國    八十六    年      七      月     十一     日
                              最高法院民事第六庭
                                  審判長法官  吳  啟  賓
                                        法官  洪  根  樹
                                        法官  謝  正  勝
                                        法官  黃  熙  嫣
                                        法官  楊  隆  順
      右正本證明與原本無異
                                              書  記  官
中      華      民      國    八十六    年      七      月    二十三    日
